【裁判字號】    89,易,206
【裁判日期】    890731
【裁判案由】    詐欺
【裁判全文】
臺灣臺中地方法院刑事判決                          八十九年度易字第二六號
    公  訴  人  台灣台中地方法院檢察署檢察官
    被      告  乙○○
                丁○○
    共      同  宋永祥
    選任辯護人  陳芝荃
右列被告等因詐欺案件，經檢察官提起公訴（八十八年度偵字第二三七九二號），本
院判決如左：
    主  文
乙○○、丁○○均無罪。
    理  由
一、公訴意旨：如後附起訴書所載。
二、公訴人認被告乙○○、丁○○與另共同被告丙○○（未到案，另行審結）共同涉
    犯刑法第三百三十九條第一項詐欺取財罪嫌，無非以如起訴書所載之犯罪事實，
    業據告訴人甲○○指訴甚詳，復有附卷本票三紙可稽；且依被告乙○○、丁○○
    二人所述：「八十三年間在桃園的一家砂石場被取締，及八十五年大安溪的砂石
    場又被取締，前後損失約二億一千多萬元，以致經濟週轉不靈」情節，及復卷資
    料所示，渠等三人借貸時，早陷於無資力不能支付之狀態，竟隱瞞此事實，向告
    訴人借貸七百九十萬元，事後再以經濟困難為由分文不還，是渠等三人，共同意
    圖為自己不法之所有，詐取告訴人借款七百九十萬元之犯行，已甚灼然；再者，
    被告乙○○、丁○○與另共同被告丙○○，分別為母子及夫妻關係，並分別在借
    款之本票上簽名為發票人及背書人，再持之向告訴人借款，渠等應有犯意聯絡與
    行為之分擔甚為明確等為其論據。訊據被告乙○○、丁○○均矢口否認有公訴人
    所指之詐欺犯行，並均辯稱：丙○○向告訴人借錢之事渠等事先並不知悉，直到
    有一天告訴人到家裡要錢，渠等才知道；丙○○是於民國八十五、六年間，向告
    訴人借款約新台幣（下同）六、七百萬元，並簽發其本人名義同額本票交予告訴
    人收執，作為擔保上開借款之清償；嗣因經濟不景氣，無法如期清償，遂於八十
    七年三月三十日，由丙○○重新簽發面額約六百萬元之票據，並增加由乙○○、
    丁○○共同背書後，交付與告訴人收執，用以替代前揭屆期本票之擔保；另丙○○為保證上開借款債務之清償，又提供乙○○所有不動產，辦理設定抵押權登記
    予告訴人指定之人；而丙○○亦曾陸續匯款一百二十三萬元予告訴人以為清償；
    再者，丙○○又提供第三人簽發之支票四紙予告訴人所委託之律師，其中復有部
    分支票經提領兌現；此外，丙○○於八十六年十二月間在台中縣大雅鄉告訴人所
    經營之加油站承攬瀝青舖設工程，曾與告訴人約定就工程款以七十萬元計算，作
    為抵銷前揭部分借款債務，渠二人均無對告訴人詐欺之犯意與行為等語。
三、按犯罪事實應依證據認定之，無證據不得推定其犯罪事實，刑事訴訟法第一百五
    十四條定有明文。再認定不利於被告之事實，須依積極證據，苟積極證據不足為
    不利於被告事實之認定時，即應為有利於被告之認定，更不必有何有利之證據。
    次按告訴人之告訴，係以使被告受刑事訴追為目的，是其陳述是否與事實相符，
    仍應調查其他證據以資審認，最高法院著有三十年上字第八一六號判例、五十二
    年台上字第一三○○號判例可資參照。又按刑法第三百三十九條第一項詐欺罪之
    成立，以意圖為自己或第三人不法所有，以詐術使人將本人或第三人之物交付為
    要件，所謂以詐術使人交付，必須被詐欺人因其詐術而陷於錯誤，若其所用方法
    ，不能認為詐術，亦不致使人陷於錯誤，即不構成該罪，復有最高法院四十六年
    臺上字第二六號判例可資參照。經查：
    (1)、告訴人認被告丁○○共同涉犯詐欺取財罪，無非以丙○○最初於八十五年間
        ，係持被告丁○○之支票向告訴人借款，且被告丁○○曾和丙○○至告訴人
        服務之農會辦公室來借錢，而伊聯絡不上丙○○時，也是由丁○○代為聯絡
        等情為據。訊之被告丁○○固坦承曾與丙○○至告訴人服務之農會辦公室，
        惟並非前來借錢，而是要向告訴人拿取伊被退的票回去註銷等語。告訴人固
        舉證人即其助理林秋涼以為證，而證人林秋涼雖到庭證稱：時間是在八十六
        年間，當時伊在大雅鄉農會理事長甲○○辦公室，有聽到被告丁○○與丙○○要向甲○○借錢云云。惟查證人林秋涼當時係在泡茶，且辦公室內尚有一
        些人進進出出，林秋涼所處位置與被告丁○○、丙○○及告訴人間相距約五
        公尺，林秋涼當時也泡茶給一些進進出出的人喝等情，業據證人林秋涼於審
        理時證述在卷。則以當實情境，證人林秋涼對於被告丁○○、丙○○與甲○○間之談話，能否注意及之，已非無疑！況質之證人林秋涼對於被告丁○○
        、丙○○當時向甲○○表明要借多少錢、有無交付借款等項，均表示未注意
        ；告訴人又無法提出該次之借款資料以為證，自不能遽採證人空泛且無具體
        內容之證詞而為不利於被告丁○○之認定。又按我國民間一般商場習慣，常
        有以配偶、直系親屬或其他近親名義之支票，持為交易之用，惟交易雙方類
        皆以對造之信用狀態資為交易之信賴基礎，此觀之告訴人於偵查時陳稱：「
        二、三年前借給他（丙○○），當時他外表穿著很好，又說他事業有多好，
        只是一時缺，臨時持他太太的支票調現」及於審理時供稱：「因他（丙○○
        ）過去信用很好，起先信用丙○○之能力」等語即明。準此，被告丁○○雖
        曾提供其個人名義之支票予其夫丙○○作為經營商業之用，惟此乃合乎社會
        常情之舉，又於告訴人聯絡不到丙○○時代為聯絡，亦屬夫妻日常家務之處
        理，均尚難憑此進而推認被告丁○○所為即為詐欺行為之分擔。況告訴人願
        意貸款，係因信賴共同被告丙○○之支付能力，已如前述，自非因被告丁○○有何對告訴人施用詐術，致告訴人陷於錯誤所致甚明。再者，告訴人於審
        理中表示，被告丁○○之支票遭退票後，其曾質問丙○○：「你母親、太太
        知道嗎？」之語，而證人林秋涼於審理中亦證稱曾看過丁○○一次，是被告
        丁○○所辯丙○○向告訴人借錢之事伊事先並不知悉等語，尚堪採信。
    (2)、次查，告訴人認被告乙○○共同涉犯詐欺取財罪，無非以八十五年十二月二
        十六日，被告丁○○之支票退票而無法處理時，伊曾至丙○○家中拜訪其母
        即被告乙○○，乙○○再三要告訴人放心，並稱他們不會欠告訴人一分錢，
        且提供不動產設定抵押，要告訴人繼續貸款給丙○○，告訴人信以為真，而
        後陸續貸款與丙○○，若非乙○○一再遊說，告訴人豈會一再借錢給丙○○
        直至八十七年六月間等為其論據。經查，告訴人最初貸款予丙○○，係基於
        對丙○○之信賴，已如前述，依告訴人上開指述，告訴人係於八十五年十二
        月二十六日，被告丁○○之支票退票而無法處理時，始至丙○○家中拜訪其
        母即被告乙○○，彼時乙○○對於告訴人既未負任何債務，原無義務提供不
        動產設定抵押予告訴人所指定之人甚明；而被告乙○○於八十五年十二月二
        十七日，提供台中縣豐原市○路○段○路墘小段第九－一一五地號
        土地及其上建物即門牌號碼：台中縣豐原市○村路中興莊一六六之一四號房
        屋，設定抵押權登記予告訴人指定之人黃沼權之事實，為告訴人自承在卷，
        並有土地及建物登記謄本各一份在卷可憑。依上開謄本所載，該不動產抵押
        權權利價值為本金最高限額三百六十萬元，告訴人於其後縱然繼續貸款予丙○○，恆係自行衡估物上擔保物之價值下所為，蓋若僅以被告乙○○與告訴
        人為遠親關係，加上乙○○之遊說，告訴人即願貸款予丙○○，被告乙○○
        又何須提供不動產設定抵押權登記予告訴人指定之人黃沼權，是告訴人指述
        其因被告乙○○之遊說，而陷於錯誤，繼續貸款予丙○○，尚非實情。
    (3)、綜上論述，參研互證，可知被告丁○○、乙○○與告訴人間並無直接之金錢
        借貸關係，被告丁○○提供其個人名義之支票予其夫丙○○作為經營商業之
        用，乃合乎社會常情之舉，又其於告訴人聯絡不到丙○○時代為聯絡，亦屬
        夫妻日常家務之處理；而被告乙○○提供不動產設定抵押權登記予告訴人指
        定之人黃沼權，亦係協助其子丙○○解決債務之舉，均見前述。另由卷復告
        訴人所提面額分別為三百七十九萬一千元、一百五十萬元、一百五十萬元之
        三紙本票影本記載之內容觀之，三紙本票均由丙○○單獨為發票人，而丁○○、乙○○僅在本票上背書，告訴人於偵查、審理中復多次言及上開本票係
        其與丙○○對帳之後由丙○○所簽發，交付告訴人，告訴人為求擔保，要求
        丁○○、乙○○於本票上背書等語，亦可獲得明證。再被告丁○○、乙○○
        與告訴人就上開債務已於審理中達成訴訟上和解，被告乙○○願就其名下所
        有座落台中縣豐原市○路○段○路墘小段第九－一一五地號土地及
        其上建物即門牌號碼：台中縣豐原市○村路中興莊一六六之一四號房屋所有
        權移轉登記與告訴人或其指定之名義人，並另給付一百五十萬元予告訴人等
        事實，復有本院和解筆錄一件在卷可憑，益證被告丁○○、乙○○並無對告
        訴人為詐欺取財之犯意與行為。此外復查無其他積極證據足資認定被告丁○○、乙○○有何公訴人所指之詐欺犯行，不能證明被告丁○○、乙○○犯罪
        ，均應為無罪之諭知。
四、共同被告丙○○部分，俟到案後另行審結。
據上論斷，應依刑事訴訟法第三百零一條第一項，判決如主文。
中      華      民      國      八十九      年    七    月    三十一    日
                                      臺灣臺中地方法院刑事第八庭
                      法  官  江  德  千
右正本證明與原本無異。
如不服本判決，應於判決送達後十日內，向本院提出上訴狀。
                                          書記官
中      華      民      國      八十九      年    七   月     三十一    日


司法院資訊處製作；財團法人民間司法改革基金會備份。
